【裁判字號】    99,上易,543
【裁判日期】    990602
【裁判案由】    詐欺
【裁判全文】
臺灣高等法院臺中分院刑事判決         99年度上易字第543號
上  訴  人  臺灣彰化地方法院檢察署檢察官
被      告  乙○○
上列上訴人因被告詐欺案件，不服臺灣彰化地方法院98年度易緝
字第66號，中華民國99年3月11日第一審判決（起訴案號：臺灣
彰化地方法院檢察署96年度偵緝字第393號），提起上訴，本院
判決如下：
    主  文
上訴駁回。
    理  由
一、公訴意旨略以：被告明知提供自己申辦之行動電話門號給陌
    生人，足以供犯罪集團實施恐嚇或詐欺之用，竟不違背其本
    意，於民國95年8月1日，在桃園縣（起訴書誤載為「臺北縣
    」）向臺灣大哥大股份有限公司（以下簡稱：臺灣大哥大公
    司）申辦門號0000000000號行動電話之SIM卡後，隨即將該
    SIM卡交付其配偶曾金德，再由曾金德於不詳時間、地點，
    將該等SIM卡出賣給詐騙集團成員，且立刻交付之。嗣於95
    年11月5日，該詐騙集團成員真實姓名、年籍均不詳、自稱
    「芫蓉」之成年女子，以門號0000000000號行動電話致電被
    害人甲○○，謊稱網路購物匯錯帳號，需餘額查詢再取消帳
    戶云云，使被害人甲○○陷於錯誤，而於同日晚間7時24分
    許（起訴書誤載為「下午4時27分許」），依指示操作而匯
    款新臺幣（下同）6,574元至案外人張玉治設於京城商業銀
    行（原臺南區中小企業銀行）帳號000000000000號帳戶內。
    因認被告涉有刑法第30條第1項前段、第339條第1項之幫助
    詐欺取財罪嫌等語。
二、按犯罪事實應依證據認定之，無證據不得認定犯罪事實；不
    能證明被告犯罪者，應諭知無罪之判決，刑事訴訟法第154
    條第2項、第301條第1項分別定有明文。次按認定不利於被
    告之事實，須依積極證據，苟積極證據不足為不利於被告事
    實之認定時，即使被告之抗辯或反證縱屬虛偽，仍應為有利
    於被告之認定，更不必有何有利之證據；又事實之認定，應
    憑證據，如未能發現相當證據，或證據不足以證明，自不能
    以推測或擬制之方法，以為裁判基礎。而刑事訴訟法上所謂
    認定犯罪事實之積極證據，係指適合於被告犯罪事實之認定
    之積極證據而言，雖不以直接證據為限，間接證據亦包括在
    內；然無論直接或間接證據，其為訴訟上之證明，須於通常
    一般之人均不致有所懷疑，而得確信其為真實之程度者，始
    得據為有罪之認定。倘其證明尚未達到此一程度，而有合理
    之懷疑存在時，致無從形成有罪之確信，則根據「罪證有疑
    ，利於被告」之證據法則，即不得遽為不利被告之認定（最
    高法院30年上字第482號、第1831號、40年台上字第86號、
    76年台上字第4986號判例參照）。
三、公訴人認被告涉犯上開幫助詐欺取財罪嫌，無非以證人即被
    害人甲○○之警詢證述、向警方報案紀錄、被害人甲○○之
    匯款執據、案外人張玉治之帳戶資料，及前揭門號之行動電
    話SIM卡為被告所申辦等情，為其主要論據。
四、被告乙○○於本院審理時未到庭，惟被告乙○○於原審審理
    時堅決否認有上開幫助詐欺取財犯行，辯稱：因其配偶曾金
    德要使用行動電話，乃帶其前往辦理上開門號之行動電話，
    於申辦該行動電話時，其等之經濟狀況不佳，也遭地下錢莊
    追討債務，其當時不知道曾金德為何要帶其申辦該支手機使
    用，亦未想到曾金德可能會將之賣給詐騙集團使用，其亦不
    知曾金德為何不用自己之名義申辦手機，係於事後曾金德才
    告知已賣掉行動電話，曾金德因詐欺罪現在監服刑等語。
五、經查：
（一）證人即被害人甲○○於95年11月5日，遭自稱「芫蓉」之
      成年女子，使用門號0000000000號行動電話來電詐騙，而
      於95年11月5日晚間7時24分許，依指示操作自動櫃員機，
      以致匯款6,574元至案外人張玉治之京城商業銀行帳號
      000000000000號帳戶內等情，業據證人甲○○於警詢證述
      甚明（見南縣麻警偵字第0950016046號卷《下稱：警卷》
      第3、4頁），並有證人甲○○之自動櫃員機轉帳收據、向
      警方報案紀錄及案外人張玉治上開京城商業銀行帳戶交易
      明細查詢單（以上見警卷第17至19頁、第21至23頁、第28
      頁）等在卷可參，是證人甲○○確遭詐騙集團成員使用門
      號0000000000號行動電話行騙一情，可以認定。亦即依上
      述證據，是可證明證人甲○○遭詐騙集團成員行騙得逞，
      但尚無法證明被告有為本案幫助詐欺取財之犯罪。
（二）又查，門號0000000000號之行動電話SIM卡，係以被告名
      義申辦一節，有台灣大哥大公司99年1月7日法大字第
      099002842號函檢送之行動電話申請書1份在卷可稽（見原
      審卷第65至68頁）。上開門號之行動電話SIM卡，係被告
      與證人即被告之配偶曾金德一同前往申辦乙情，亦據證人
      曾金德到庭證述甚明（見原審卷第83頁背面），復為被告
      所承認（見原審卷第88頁背面），是此部分之事實堪以認
      定。惟關於被告申辦上開門號行動電話SIM卡之目的及該
      等SIM卡之去向，證人曾金德於原審證稱：被告於申辦後
      將SIM卡交給伊，伊於幾天之後，在彰化縣彰化市○○路
      某處，交給某地下錢莊人員抵債，一支行動電話抵3千元
      ，雖然伊與被告生活困苦，也遭地下錢莊討債，於申辦行
      動電話之初，被告有問為何要辦那麼多支手機，因伊不想
      讓被告操心，所以未實際告知被告申辦之目的，伊就說辦
      手機有優惠等語（見原審卷第83、84頁）。亦即上開門號
      之行動電話SIM卡，實際上係由證人曾金德獨自交給地下
      錢莊人員抵債，並非被告所為，則被告對於該行動電話
      SIM卡其後交予地下錢莊人員乙情，即難謂知情。固然被
      告與證人曾金德於申辦上開門號行動電話SIM卡之際，被
      告明知其等經濟困頓，復遭地下錢莊追債甚急，亦曾質疑
      證人曾金德要其申辦行動電話之目的，惟證人曾金德既未
      據實告知被告申辦行動電話之目的即後續交付予地下錢莊
      人員等節，依此觀之，自難僅憑被告申辦上開門號行動電
      話SIM卡之外觀行為，即推論被告主觀上即有幫助證人曾
      金德乃至於他人、交由詐騙集團成員從事詐騙取財之犯意
      。
（三）何況，行動電話於現今社會之使用，甚為普遍，已幾近於
      生活上之必需品，雖然其通話費率高於有線電話，對窮困
      人家而言，類如奢侈品，縱然如此，但透過廣告媒體揭示
      其便利性、暨申辦即可搭配相關利益或贈品，亦不能因此
      即剝奪經濟困頓之人自主決定申辦行動電話之權利或必要
      ，更不得無相關證據佐證下、以此即推論窮困之人申辦行
      動電話皆有供犯罪使用之目的。再者，因行動電話之個人
      專屬性，不若個人所有之金融機構帳戶，是於夫妻之間，
      相互以他方名義申辦行動電話使用，尚不悖於日常生活之
      常理常情；其次，夫妻之婚姻生活，係以信賴為基礎，是
      對於配偶申辦行動電話之用途，一般而言，除有犯罪意思
      之聯絡外，夫妻之一方對他方所述之申辦目的，大抵相信
      不疑，即使稍有存疑，亦甚少會將之與犯罪行為作相關之
      聯想。本案被告明知其家境生活困頓及被追債之下，仍受
      其夫即證人曾金德之邀前往申辦上開行動電話，其動機、
      目的雖非無疑，但基於其夫妻日常生活及信賴，既然無法
      排除被告亦有可能不知證人曾金德其後基於幫助詐欺而販
      售交付予詐騙集團施詐犯行，遂在不知係欲供犯罪使用而
      會同申辦之情形，則在無進一步之積極證據足以證明被告
      有前揭犯行下，自不得以前述尚存有合理可疑之證據，即
      認定被告有罪。
六、綜上所述，被告所為辯解，尚非全然不可採信，而依公訴人
    所提出之現有證據，既無法證明被告確有幫助詐欺取財之直
    接或間接故意，則在證據仍有合理懷疑下，本院即無法形成
    被告有罪之確切心證。基於「罪證有疑，利於被告」之證據
    法則，本案自屬不能證明被告犯罪，原審以不能證明被告犯
    罪，因而為其無罪之諭知，認事用法均無不當。檢察官上訴
    意旨略以：(1)原審判決亦認「…本案被告明知其家境生活困
    頓及被追債之下，仍受其夫即證人曾金德之邀前往申辦上開
    行動電話，其動機、目的雖甚可疑…」，足見被告與證人曾
    金德前往申辦行動電話門號之目的、動機並不單純，則在此
    動機目的可疑之情況下，被告是否均不知悉其申辦電話之可
    以作為何種用途，並非無疑。(2)證人曾金德於原審先證稱：
    「（問：之前有無帶被告去辦理行動電話或帳戶？）沒有。
    我是直接拿乙○○的證件去辦。」、「（問：證件在何處拿
    的？）是放在家裡的抽屜。」、「（問：辦理之前有無跟乙
    ○○講過？）沒有。」、「（問：乙○○看到你辦的東西，
    他有無詢問你？）他問我怎麼會有手機，我說是電信公司送
    的。」等語，俟經提示行動電話申請書乙○○之簽名後，始
    改稱係與乙○○一同前往辦理行動電話門號，足見證人曾金
    德之證詞前後不一，證明力甚低而難採信，且迴護被告之情
    形亦甚明顯，原審竟予採信而為有利被告之認定，則原審之
    採證難認合於經驗及論理法則。(3)且依被告於偵查及原審中
    之供述，被告屢次與證人曾金德前往申辦手機門號及帳戶，
    竟不自行保管辦得之上開數門號及帳戶，並將辦得手機門號
    及帳戶悉數交予證人曾金德處理，足認被告應係同意證人曾
    金德為任何方式之使用，藉以能獲得相當之對價以支應生活
    開銷或抵銷債務，換言之，證人曾金德將行動電話門號出售
    或出租予他人，應不違背被告之本意，即難認無幫助他人詐
    欺之故意等語，而指摘原判決不當。惟查：本案之爭點在於
    被告對於提供前開行動電話之SIM卡可能供他人作為犯罪工
    具，有無認識或預見。查上開門號之行動電話SIM卡，係證
    人即被告配偶曾金德帶同被告至電信公司申辦，於申辦時佯
    稱有優惠，致被告不疑有他申辦取得該SIM卡，後並交付予
    證人曾金德，嗣證人曾金德係自行交給地下錢莊人員以每支
    門號換三千元等情，業據證人曾金德於原審審理時證述明確
    ，則上開門號SIM卡並非被告交予地下錢莊人員；又證人曾
    金德於原審已證述其未據實告知被告申辦行動電話之目的，
    是自難以被告申辦行動電話之行為時經濟狀況不佳，遽而推
    論其主觀上有幫助證人曾金德或他人從事詐欺取財之犯意。
    檢察官上訴所指諸情，均核屬依原先卷證資料而為臆測推斷
    之詞，非係積極確切證據可資據為不利被告之認定，原審已
    就證據取捨之理由詳予論述，公訴人所舉之證據，既尚有合
    理之懷疑存在，而未達於可確信其真實之程度，則在該合理
    懷疑尚未剔除前，依據上開說明，自難遽為被告有罪之認定
    。從而，檢察官之上訴為無理由，應予駁回。
七、被告經合法傳喚，無正當理由不到庭，爰不待其陳述逕行判
    決。
據上論斷，應依刑事訴訟法第371條、第368條，判決如主文。
本案經檢察官丙○○到庭執行職務。
中    華    民    國    99    年    6     月    2     日
            刑事第七庭    審判長法  官  林  榮  龍
                                法  官  江  錫  麟
                                法  官  張  惠  立
上列正本證明與原本無異。
不得上訴。
                                書記官  陳  慈  傳
中    華    民    國    99    年    6     月    4     日

司法院資訊處製作；財團法人民間司法改革基金會備份。
